【裁判字號】    92,家訴,143
【裁判日期】    921106
【裁判案由】    所有權移轉登記
【裁判全文】
臺灣高雄地方法院民事判決  九十二年度家訴字第一四三號
    原      告  甲○○
    訴訟代理人  戴慕蘭律師
    被      告  乙○○
                丙○○
右當事人間請求所有權移轉登記事件，本院於民國九十二年十月十六日言詞辯論終結
，判決如左：
    主      文
兩造公同共有坐落高雄縣鳥松鄉○○段三六二號、三六二－一號、三六二－二號土地
，應分割為分別共有，原告、被告乙○○、丙○○等三人之應有部分各為三分之一。
被告二人應分別將坐落高雄縣鳥松鄉○○段三六二號、三六二－一號、三六二－二號
土地所有權應有部分各三分之一移轉登記予原告。
訴訟費用由被告負擔。
    事      實
甲、原告方面：
  一、聲明：
    （一）被告二人應偕同原告就坐落高雄縣鳥松鄉○○段三六二號、三六二－一號
          、三六二－二號土地辦理所有權分別共有應有部分各三分之一之登記。
    （二）被告二人於辦妥前項登記後，應分別將坐落高雄縣鳥松鄉○○段三六二號
          、三六二－一號、三六二－二號土地所有權應有部分各三分之一移轉登記
          予原告。
    （三）訴訟費用由被告二人共同負擔。
  二、陳述：
    （一）緣坐落高雄縣鳥松鄉○○段三六二號土地、面積一０三點四四平方公尺（
          嗣分割增加三六二－一、三六二－二地號，面積總和不變）為原告於民國
          六十六年間取得所有權，六十七年間原告有意跑遠洋漁船，為使其母吳黃
          決安心並有保障，即將前述土地（下稱系爭土地）贈與登記吳黃決名下，
          嗣原告因妻子極力反對，而未跑船。
    （二）八十三年四月間吳黃決因系爭土地原為原告所有，有意將土地再贈與原告
          ，雙方即至侯永福律師處訂立土地贈與契約，雙方並約明以吳黃決之死亡
          為停止條件，嗣吳黃決已於九十二年六月十二日死亡，吳黃決之繼承人即
          為原告與被告二人，兩造並已就系爭土地辦妥繼承登記，三人為公同共有
          ，原告爰依法請求分割。另系爭贈與契約既因停止條件成就而生效，原告
          自有權依贈與契約請求吳黃決之繼承人履行贈與契約，即將系爭土地之全
          部所有權移轉登記予原告名下，其中因原告本身亦為繼承人之一，其義務
          因混同而消滅，今被告二人拒辦所有權移轉登記予原告，原告依法提起本
          件訴訟。
    （三）被告主張系爭贈與契約缺少代筆人之簽章，有違民法第一一九四條之規定
          ，應屬無效云云，惟查民法第一一九四條係規定代筆遺囑之方式，本件為
          贈與契約，自無該條之適用，被告之主張要無可採。
    （四）被告主張原告於贈與人八十歲左右前未扶養，訂約後始有扶養，但敷衍了
          事云云，原告否認之，原告確有善盡扶養之責，而贈與人亦以九十高齡仙
          逝，茍如被告所言，贈與人豈願將系爭土地贈與原告，且嗣於長達十年期
          間未曾表示要撤銷贈與，足證被告所言與事實不符。被告並表示「可依民
          法第四一七條贈與人之繼承人得撤銷其贈與契約」，惟查民法第四一七條
          係規定「受贈人因故意不法之行為致贈與人死亡或妨害其為贈與之撤銷者
          ，贈與人之繼承人得撤銷贈與」，非可任意撤銷贈與，換言之受贈人須有
          故意不法行為始足當之，被告至今未舉證證之，被告自無權撤銷本件贈與
          。
    （五）被告另主張本件贈與侵害渠等特留分云云，惟查民法之規定，遺贈始有不
          得侵害特留分之規定，而本件係贈與契約為雙方行為，非遺贈單獨行為，
          自無遺囑不得侵害繼承人之特留分規定之適用。
  三、證據：提出土地登記簿謄本二份、贈與契約影本一份及戶籍謄本一份。
乙、被告方面：
  一、聲明：（一）原告之訴駁回。（二）訴訟費用由原告負擔。
  二、陳述：
    （一）原告甲○○與贈與人吳黃決於八十三年四月二十一日訂立土地贈與契約，
          該贈與契約訂立雖具備三人見證人，符合法定方式，但依民法第一一九四
          條之規定，卻缺少代筆人之簽章，已違背該法條宣讀、講解、經贈與人認
          可之必備條件，該土地贈與契約在法律上是否有效，尚有可議之處。
    （二）該贈與契約第三條明確記載「乙方應扶養甲方，負責甲方食、衣、住、行
          等事項」，證明該贈與契約是負有履行扶養義務之贈與，惟：
          (1)食：贈與人在八十歲左右前，原告從未扶養贈與人，自訂立該贈與契約
            之後始有扶養，但只是敷衍了事而已。又原告不准贈與人進屋共進三餐
            ，且何況過年過節更不能同桌圍爐共享天倫之樂，因此贈與人只能望天
            垂  、無語問蒼天，此後每年除夕夜，都在被告家中圍爐聚餐後，始回
            原告之處。
          (2)衣：敘述到衣部份，可說贈與人一生之中從未穿過原告所購置及縫製之
            衣服，又未替贈與人洗潔衣服。
          (3)住：迄今被告等還在耿耿於懷，天下那有如此可惡之人，原告該處有二
            棟三層樓房，竟然不准贈與人進屋居住，卻在系爭土地上蓋起石棉瓦之
            鐵架車庫讓贈與人住，且該車庫放置兩部汽車，車頭向外、車尾向內，
            剛好對準贈與人居住之室內，每日汽車起動均溫熱數分鐘，車庫內充滿
            汽車排放之廢氣，危害贈與人身體健康，贈與人是死於心肺衰竭，這與
            居住該車庫常年呼吸汽車扯放廢氣有關。
          (4)行：贈與人一生中從未乘坐過原告之車輛，這也是贈與人常說其生養原
            告是最後悔之事。
          綜上所述，被告可依民法第四一七條贈與人之繼承人得撤銷其贈與契約。
    （三）原告請求被告之系爭土地全部所有權移轉登記予原告名下，顯然已侵害被
          告之法定繼承人之特留分，依民法第一二二三條規定，直系血親之特留分
          為其應繼分之二分之一。
    （四）又原告稱該贈與契約為一般贈與契約，不受遺贈、死因贈與之特留分及契
          約代筆人之拘束，這純係原告曲解法律，因一般贈與則於贈與人生前即已
          生效，但本件贈與人與原告所訂立之贈與契約第六條明訂「本贈與契約之
          效力以甲方死亡為停止條件，即於甲方死亡時始生效力」，明顯是贈與人
          生前所為，但於贈與人死亡始生效力，其贈與人之標的物於贈與人生前均
          未給付。
  三、證據：提出吳黃決死亡證明書影本一份。
    理      由
一、原告主張系爭坐落高雄縣鳥松鄉○○段三六二號土地、面積一０三點四四平方公
    尺（嗣分割增加三六二－一、三六二－二地號，面積總和不變）為原告於民國六
    十六年間取得所有權，六十七年間將前述土地（下稱系爭土地）贈與登記吳黃決
    名下，八十三年四月二十一日，吳黃決與原告雙方至侯永福律師處訂立土地贈與
    契約，將系爭土地贈與原告，並約明以吳黃決之死亡為停止條件，嗣吳黃決已於
    九十二年六月十二日死亡，吳黃決之繼承人即為原告與被告二人，兩造並已就系
    爭土地辦妥繼承登記，三人為公同共有，原告爰依法請求分割為分別共有；又系
    爭贈與契約既因停止條件成就而生效，原告自有權依贈與契約請求吳黃決之繼承
    人履行贈與契約，即將系爭土地之全部所有權移轉登記予原告名下，其中因原告
    本身亦為繼承人之一，其義務因混同而消滅，今被告二人拒辦所有權移轉登記予
    原告，原告依法提起本件訴訟，請求被告二人將系爭土地所有權應有部分各三分
    之一移轉登記予原告。又系爭贈與契約並非代筆遺囑，亦非遺贈，並無侵害特留
    份規定之適用，又原告亦無未盡扶養義務之事，被告所辯不足採信。被告則以：
    該贈與契約並不符合民法第一一九四條代筆遺囑之規定，其在法律上是否有效，
    尚有可議之處；又該贈與契約第三條明確記載「乙方應扶養甲方，負責甲方食、
    衣、住、行等事項」，證明該贈與契約是負有履行扶養義務之贈與，惟原告並未
    善盡扶養義務，故被告可依民法第四一七條贈與人之繼承人得撤銷其贈與契約；
    另系爭契約應屬死因贈與，原告請求被告之系爭土地全部所有權移轉登記予原告
    名下，顯然已侵害被告之法定繼承人之特留分云云置辯。
二、原告主張系爭坐落高雄縣鳥松鄉○○段三六二號土地、面積一０三點四四平方公
    尺（嗣分割增加三六二－一、三六二－二地號，面積總和不變）為原告於民國六
    十六年間取得所有權，六十七年間將系爭土地贈與登記吳黃決名下，八十三年四
    月二十一日，吳黃決與原告雙方至侯永福律師處訂立土地贈與契約，將系爭土地
    贈與原告，並約明以吳黃決之死亡為停止條件，嗣吳黃決已於九十二年六月十二
    日死亡，吳黃決之繼承人即為原告與被告二人，兩造並已就系爭土地辦妥繼承登
    記，三人為公同共有等情，業據其提出提出土地登記簿謄本二份、贈與契約影本
    一份及戶籍謄本一份為證，並為被告所不否認，堪信為實。
三、按公共同有之關係，自公同關係中止，或因公同共有物之讓與而消滅。公同共有
    物分割之方法，除法律另有規定外，準用關於共有物分割之規定；共有人得隨時
    請求分割共有物，但因物之使用目的不能分割或契約定有不可分割之期限者，不
    在此限；共有物之分割，依共有人協議之方法行之，分割之方法不能協議者，法
    院得依任何共有人之聲請，以原物分配於各共有人，民法第八百三十條第一項、
    第二項、第八百二十三條第一項、第八百二十四條第一項第一款分別定有明文。
    又公同關係存續中，各公同共有人不得請求分割公同共有物，在民法第八百二十
    九條固定有明文。但此項公同關係之存續，既非不可終止，則公同共有人中之一
    人或數人於訴訟外或於起訴時，以訴狀向其他公同共有人表示終止公同關係之意
    思，而請求分割公同共有物，在審理事實之法院，自應審認其所為終止公同關係
    之意思表示是否正當，能否認為已有合法之終止，為適當之裁判，如可認終止為
    合法，則其公同關係已不復存續，即無適用民法第八百二十九條之餘地（最高法
    院三十七年上字第七三五七號判例參照）。查系爭土地雖為兩造所繼承之公同共
    有之財產，然原告業已提起本件訴訟表示分割之意，足證原告已向被告等其他公
    同共有人表示終止公同關係之意思，而請求分割共有物，且被繼承人吳黃決在生
    前已與原告訂立贈與契約，將系爭土地贈與原告，故原告所為終止公同關係之意
    思表示自屬正當，依前開法條規定及判例說明，原告請求分割系爭土地，洵屬有
    據，應予准許。
四、復按請求共有物之分割，應由法院依民法第八百二十四條命為適當之分配，不受
    當事人主張之拘束。又分割共有物時，法院應參酌當事人之聲明、共有物之性質
    、經濟效用及全體共有人利益等公平決之。經查，原告請求分割系爭土地之目的
    乃在要求被告等繼承人履行被繼承人吳黃決之贈與契約而將系爭土地移轉登記予
    伊（詳如後述），故並無按原物分配之必要，考量此分割請求之目的，將系爭土
    地按原告、被告二人應有部分分割為分別共有之分割方法，為最適當、公允之方
    法。從而原告本於共有人之資格，請求就上開兩造共有土地予以分割，即屬正當
    ，本院因而准以上述之方式分割，爰依法判決如主文第一項所示。
五、末按，繼承人自繼承開始時，除本法令有規定外，承受被繼承人財產上之一切權
    利、義務，民法第一千一百四十八條前段定有明文；又所謂遺贈係以遺囑方式所
    為之贈與，而死因贈與，則係於贈與人生前所為，但於贈與人死亡時始發生效力
    者，民法有關特留份扣減之規定，僅明文規定適用於遺贈，至於是否適用於死因
    贈與，目前實務上並無定論（最高法院87年度台上字第648 號判決參照）。本件
    原告主張被繼承人吳黃決於生前已將系爭土地贈與原告，雙方並訂有贈與契約一
    情，業據其提出贈與契約書一紙為證，詳如前述，觀諸該契約書明白載明為「土
    地贈與契約」，第六條並約定：「本贈與契約之效力，以甲方（即吳黃決）之死
    亡為停止條件，即與甲方死亡時始生效力」，足認系爭契約應為「死因贈與契約
    」無誤，被告辯稱此為代筆遺囑云云，顯不足採。被繼承人吳黃決既已於生前訂
    立此贈與契約，原告及被告二人均為吳黃決之繼承人，依前開法條之規定，自繼
    承此履行贈與契約之義務，原告雖本身亦為繼承人之一，然其義務因混同而消滅
    ，故原告依系爭贈與契約及繼承之法律關係請求吳黃決之繼承人即被告二人履行
    贈與契約，將系爭土地之所有權應有部分移轉登記予原告名下，自為有理，應予
    准許。至於被告等辯稱此贈與契約侵害其等特留份之問題，因此贈與並非遺贈，
    而係死因贈與，是否有侵害特留份規定之適用，尚有疑義，已如前述，被告以此
    為辯，亦不足採。另被告等復辯稱原告未盡法定扶養義務，然對此事實被告等並
    未能舉證以實其說，殊難遽予採信。
六、結論：原告之訴為有理由，依民事訴訟法第七十八條、第八十五條第一項，判決
    如主文。
中      華      民      國    九十二    年     十一     月      六      日
                                    台灣高雄地方法院家事法庭
~B法      官  吳宏榮
右為正本，係照原本作成。
如不服本判決，應於送達後二十日內，向本院提出上訴狀。
中      華      民      國    九十二    年     十一     月      六      日
~B法院書記官  林孝聰


司法院資訊處製作；財團法人民間司法改革基金會備份。
